【裁判字號】    97,重上更(一),234
【裁判日期】    971203
【裁判案由】    偽造文書
【裁判全文】
臺灣高等法院臺南分院刑事判決   97年度重上更(一)字第234號
上  訴  人  臺灣嘉義地方法院檢察署檢察官
被      告  甲○○
上列上訴人因被告偽造文書案件，不服臺灣嘉義地方法院92年度
簡上字第9號中華民國93年11月17日第一審判決（ 聲請簡易判決
處刑書案號：臺灣嘉義地方法院檢察署91年度偵字第1321號），
提起上訴，判決後，經最高法院第一次發回更審，本院判決如下
：
    主  文
上訴駁回。
    理  由
一、公訴要旨：
（一）起訴事實：被告甲○○基於行使偽造私文書之犯意，明知
      其所經營之松霖綠化工程有限公司（下稱松霖公司），於
      民國（下同）89年12月18日，在榮民工程股份有限公司台
      北市地○街施工處（下稱榮工處）竹圍施工所工地，與富
      鈺鋼鐵工程有限公司（下稱富鈺公司）所簽立之鋼板樁租
      賃契約書（下稱系爭租賃契約書），建章營造有限公司（
      下稱建章公司）及其負責人丙○○並未擔任連帶保證人，
      且未經建章公司及丙○○之同意，在上址偽造丙○○之署
      押，並盜用建章公司及其負責人丙○○之印章（下稱系爭
      建章公司大小章）於上開契約書之連帶保證人欄內，表示
      建章公司及丙○○為該租賃契約之連帶保證人之意，並交
      付出租人富鈺公司而行使之，足生損害於建章公司及丙○○。
（二）起訴法條：刑法第216條、第210條之行使偽造私文書罪。
（三）起訴證據：
      本件公訴人認被告甲○○涉犯上開行使偽造私文書罪嫌，
      係以告訴人富鈺公司之指述及卷附松霖公司與富鈺公司所
      簽立之鋼板樁租賃契約書一份，佐以：(一)被告自承在系爭
      租賃契約書上連帶保證人欄簽署丙○○名義及蓋用系爭建
      章公司大小章之事實。(二)丙○○經傳雖未到庭，惟其於富
      鈺公司據系爭租賃契約對松霖公司及丙○○起訴請求給付
      租金之台灣彰化地方法院民事案件審理中，否認於系爭租
      賃契約書擔任松霖公司之連帶保證人及蓋用系爭建章公司
      大小章等語明確。而系爭租賃契約書上系爭建章公司大小
      章印文，係被告未經丙○○之同意所蓋，已據被告於上開
      台灣彰化地方法院民事案件審理時，坦承不諱，此有該院
      90年度彰簡字第五五五號判決附卷足憑，足徵丙○○並未
      同意擔任前開租賃契約之連帶保證人，甚為顯然。(三)證人
      即當時受僱於建章公司擔任西濱快速公路之工作人員乙○○到庭結證稱：系爭建章公司大小章雖均放在工地，但均
      由丙○○親自保管，俾利於公司收受文件使用，且丙○○
      未命伊將前開大小印章交予被告，又建章公司曾把工地交
      付被告管理施工，那段期間伊曾將領鋼筋之領用單交予被
      告蓋章，惟前開大小印章，僅限於公司收文之用，足認建
      章公司雖曾將工地交付被告管理施工，然交予被告之大小
      印章，其目的僅在於建章公司業務範圍內可使用該大小印
      章，縱如被告所辯，建章公司之便章丙○○曾使用於發函
      予榮工處，及增派外勞、退還外勞之公文中，非僅專用於
      工地收發文等語，惟亦需業務範圍內始可使用該大小印章
      ，但並不表示建章公司負責人首肯被告以建章公司及丙○○之名義，對外訂立契約或擔任前開租賃契之連帶保證人
      至明為其論據。
二、本院之判斷
（一）按犯罪事實應依證據認定之，無證據不得推定其犯罪事實
      ；又不能證明被告犯罪者，應諭知無罪之判決，刑事訴訟
      法第154條、第301條第1項分別定有規定。認定不利於被
      告之事實，須依積極證據，苟積極證據不足為不利於被告
      事實之認定時，即應為有利於被告之認定，更不必有何有
      利之證據。此之所謂證據，須確屬能為被告有罪之證明，
      而無瑕疵可指者，始足當之；再者，犯罪事實之認定，應
      憑證據，所謂證據，須適於為被告犯罪事實之證明者，始
      得採為斷罪資料，如未能發現相當證據，或證據不足以證
      明，自不能以推測或擬制之方法以為裁判基礎；又所謂認
      定犯罪事實所憑之證據，雖不以直接證據為限，間接證據
      亦包括在內，然而無論直接或間接證據，其為訴訟上之證
      明，須於通常一般人均不致有所懷疑，而得確信其為真實
      之程度，始得據之為有罪之認定，倘其證明尚未達到此一
      程度，而有合理懷疑存在時，即應為無罪之判決（最高法
      院29年上字第2105號、30年上字第816號、40年台上字第
      86號、53年台上字第2750號、76年台上字第4986號判例參
      照）。復按告訴人之告訴，係以使被告受刑事訴追為目的
      ，是其陳述是否與事實相符，仍應調查其他證據，以資審
      認（最高法院52年度台上字第1300號判例參照），合先敘
      明。
（二）被告甲○○於本院審理時未到庭，而其於本院上訴審審理
      時，固坦承前開租賃契約書上丙○○的名字是伊寫的，而
      丙○○的印章和建章公司的印章是丙○○本來放在伊那邊
      ，伊拿出來蓋的，寫完之後伊直接交給富鈺公司等語不諱
      ，惟堅決否認有上揭偽造文書犯行，辯稱：建章公司承包
      榮工處工程，伊為建章公司之下包，建章公司負責人丙○○為求工程順利進行，將系爭建章公司大小章交由伊保管
      ，作為工地業務及簽約等使用，伊使用建章公司的印章及
      丙○○的印章都是事前授權同意的。當初工地是乙○○在
      看管，伊接受建章公司的小包後，乙○○把其中壹組印章
      歸還給丙○○，丙○○在工地交給伊的；另壹組的印章在
      丙○○的北投住處丙○○交給伊。期間伊使用系爭建章公
      司大小章與宇鋼企業股份有限公司（下稱宇鋼公司）、常
      利企業股份有限公司（下稱常利公司）、富鈺公司等三家
      公司簽訂鋼板樁租賃契約，簽約後均有將契約交丙○○過
      目，嗣因建章公司無法支付伊款項，伊與建章公司解約後
      ，常利公司尚持上開伊與常利公司所訂定之租賃契約向丙○○換約，並將伊前以松霖公司為發票人所開立給常利公
      司之租金及保證金支票向丙○○換開以建章公司為發票人
      之支票等語。
（三）經查：
    １被告代表松霖公司於89年12月 1日承包建章公司之西濱快
      速道路ＷＨ０六標工程下部結構鋼筋及鋼板樁工程後，持
      系爭建章公司大小章，於89年12月11日、同年月14日，以
      建章公司為承租人，分別與常利公司及宇鋼公司訂定鋼板
      樁租賃契約，復於89年12月18日，以建章公司為連帶保證
      人、松霖公司為承租人，與富鈺公司訂定鋼板樁租賃契約
      之事實，業據證人即宇鋼公司之業務經理黃偉享於偵查中
      證述（見偵查卷194頁）、證人即常利公司業務林玉鶯於
      原審審理時證述（見原審簡上卷第二宗229至230頁）及證
      人即富鈺公司之經理李明進於原審審理時證述（見原審簡
      上卷第二宗155至169頁）明確，並有上開工程合約書一份
     （見偵查卷204至217頁）及鋼板樁租賃契約書三份（ 見偵
      查卷25至30、31至36頁）在卷可稽。足徵被告承包建章公
      司之西濱快速道路ＷＨＯ六標工程下部結構鋼筋及鋼板樁
      工程後，即積極承租鋼板樁以施工，並於約一星期之時間
      ，持系爭建章公司大小章分別與常利公司、宇鋼公司及富
      鈺公司訂定上開鋼板樁租賃契約甚明。
    ２其次，被告承包建章公司之西濱快速道路ＷＨＯ六標工程
      後，丙○○確將系爭建章公司大小章交予被告保管，此據
      證人即上開工程工地人員乙○○於偵查中證稱伊原受雇於
      建章公司，系爭印章原由丙○○保管，自89年12月至90年
      2月份 ，建章公司將工地交給被告管理、施工期間，係將
      鋼筋領用單交由被告蓋建章公司大小章向榮工處領用鋼筋
      ，而建章公司將工地交給被告時並交代伊薪水向被告支領
      等語（見偵查卷56至58頁），並有卷附89年12月份至90年
      2月份鋼筋領用單上所蓋即為系爭建章公司大小章（ 見偵
      查卷80至89頁）可稽，而上開丙○○交付被告系爭建章公
      司大小章之事實亦為公訴人所是認並於起訴書中載明（起
      訴書2頁倒數第6、7行）。 又松霖公司與建章公司於90年
      3月間解約 ，業據被告陳明在卷，核與證人乙○○於偵查
      中證稱自89年12月起至90年2月份止向被告支領薪水等情
      （見偵查卷58頁）相符。常利公司於松霖公司與建章公司
      解約前即聽聞被告與建章公司間可能解除合約關係，因擔
      心上開由被告持系爭建章公司大小章，以建章公司名義與
      常利公司所訂定之鋼板樁租賃契約，不被建章公司所承認
      ，而由常利公司之業務林玉鶯於92年2月份向丙○○本人
      提及換約情事即欲由常利公司按上開契約內容重新製作一
      份契約書，由丙○○親自簽署及蓋用建章公司大小章，而
      將原契約交予丙○○，並由林玉鶯於93年3月份，至丙○○位花蓮之辦公室向丙○○本人換約，並將被告前所交付
      用以支付租金及保證金之以松霖公司名義開立之支票交給
      丙○○，而向丙○○收取由丙○○當場開立以建章公司為
      發票人之支票，換約及換票過程丙○○並未特別表示任何
      意見或詢問林玉鶯任何問題之事實，業據證人林玉鶯於原
      審審理時證述明確（見原審簡上卷第二宗229至243頁），
      按林玉鶯為常利公司之業務，與被告間並無瓜葛，並無甘
      冒刑事上偽證罪之處罰而袒護被告故捏造換約、換票事實
      之必要，其證言應可憑信。
    ３嗣經原審及本院上訴審調閱彰化地方法院90年彰簡字第五
      五五號民事卷全卷，該案係富鈺公司就系爭鋼板樁租賃契
      約書，對承租人松霖公司及連帶保證人丙○○起訴請求給
      付租金等事件，即丙○○為該民事案件之被告，是丙○○
      在該案件之陳述及主張，對其之權利影響甚鉅，本難期待
      其為真實之陳述，況丙○○本人並未在該案件親自到庭陳
      述（彰簡字第五五五號卷21、65、105、127、148、179、
      184、212頁；彰院簡上卷29、53、84、106、127頁），僅
      提出答辯狀及委託訴訟代理人到庭（彰簡字第五五五號卷
      52至55、115至118頁；彰院簡上卷131至133頁），而丙○○屢經檢察官、原審及本院上訴審傳喚均不到庭（發查卷
      54至55頁，原審簡上卷50、72頁，本院上訴卷第二宗7 、
      10頁，）自難以丙○○於上開民事案件透過答辯狀及訴訟
      代理人否認交付印章及授權被告訂約，而逕為不利被告之
      認定。況且丙○○之訴訟代理人於前開民事事件所陳答辯
      狀載稱系爭建章公司大小章乃工地收文之用非建章公司對
      外交易之印鑑章，為工地用便章，平時置放於工地辦公室
      ，取得容易，非由丙○○交予被告保管；且公司不得為保
      證人等情（附於彰簡字第五五五號卷52至55頁；影本附於
      發查卷8至15頁），所述與事實不符，析論如下：
      ａ蓋在上開彰化地方法院90年彰簡字第五五五號民事卷中
        ，原告富鈺公司90年11月23日民事準備書狀(三)中所檢送
        之證物，即臺灣省政府農林廳水土保持局第六工程所與
        東鈺營造有限公司簽訂之87年度見晴產業道路養護工程
        合約書（彰簡字第五五五號卷102至104頁），連帶保證
        人即為建章營造有限公司及興邦營造有限公司（同上卷
        104頁），足見丙○○上開答辯狀所載不足取。
      ｂ而建章公司向榮工處申領泰勞之增派申請單、退還申請
        單及鋼筋領用單上所蓋用之建章公司大小章，亦係本件
        系爭契約上之大小章，此有泰勞增派及退還申請單、鋼
        筋領用單附卷可參（發查卷78至90頁），足見上開建章
        公司大小章，並非如丙○○上開所陳僅為工地用便章至
        明。
      ｃ再者，富鈺公司以建章公司為被告於臺灣花蓮地方法院
        提起之給付工程款事件（即該院90年度訴字第17號、臺
        灣高等法院花蓮分院90年度上字第92號民事卷；註：丙○○雖於該案審理時出庭，但就本案「連帶保證人」相
        關爭點，並未有任何相關之陳述），經本院上訴審調卷
        審閱結果，建章公司與富鈺公司簽訂之工程承攬合約書
        上所蓋之建章公司大小章即是上開被告與富鈺公司所簽
        立系爭租賃契約書上之大小章，有上開工程承攬合約書
        附於上開花蓮地方法院民事卷可參（花蓮地院90年度訴
        字第17號卷12頁；花蓮高分院90年度上字第92號第一宗
        46、51、125、131頁），益徵系爭租賃契約書上建章公
        司之大小章應非僅供收文之用甚明。
      ｄ另證人乙○○雖於偵查中供稱系爭建章公司大小章為便
        章，用在收文件等語。然於同次庭訊中又證稱於建章公
        司將工地交由被告管理、施工時，將鋼筋領用單交由被
        告蓋章等情，已如前述，是於被告承包建章公司工程後
        ，系爭建章公司大小章不僅由被告保管，且已不再侷限
        於收文使用，此情另有前揭鋼筋領用單及建章公司90年
        2月16日建工字第００一號、90年3月1日建工字第００
        二號文在卷可按（見偵查卷78至79頁），亦如前述。況
        證人乙○○於前開民事案件中證稱系爭大小章為工地收
        發用，現場員工均可使用，平日由其保管，然松霖公司
        接手建章公司工程後，印章就交給被告保管，其不知道
        系爭建章公司大小章所在等語明確（見前開彰簡字第五
        五五號民事卷71至72頁），是證人乙○○應僅知悉被告
        承包建章公司工程前系爭建章公司大小章之使用情況而
        已。再參之系爭建章公司大小章亦曾被指定為與億承工
        程股份有限公司訂約專用之印鑑章及上開與富鈺公司簽
        訂之工程承攬合約書上，業如上述，且亦有卷附廠商印
        鑑卡可憑（見偵查卷60頁），故公訴人以證人乙○○之
        證言，推斷被告使用系爭建章公司大小章任租賃契約之
        連帶保證人已逾越丙○○之授權云云，揆諸上開說明，
        稍嫌速斷。
      ｅ又臺灣彰化地方法院彰化簡易庭90度彰簡字第五五五號
        民事判決雖認定被告坦承未經丙○○同意在系爭租賃契
        約書上連帶保證人欄蓋用系爭建章公司大小章，然經原
        審及本院上訴審查閱上開民事案件，被告於該案審理中
        所為之陳述，並未曾自承其係未經丙○○同意蓋用印章
        等語，雖有陳稱其事後拿契約給丙○○看，丙○○說工
        程要緊，先租了再說，沒有特別說可否當連帶保證人等
        語（見上開民事卷158頁），然被告已稱丙○○交付系
        爭建章公司大小章印章時有表明得用於簽約，而被告持
        系爭建章公司大小章，以建章公司為承租人，與常利公
        司訂定鋼板樁租賃契約，經丙○○無異議換約及更換租
        金及保證金支票等事實亦如前述，是被告上開民事判決
        中所陳，或僅在陳明丙○○交付系爭建章公司大小章時
        僅略稱簽約使用，但未特別說明係擔任承租人或連帶保
        證人之情，尚難以被告於上開民事案件所陳，驟認定被
        告未經丙○○授權蓋用系爭建章公司大小章自明。
      ｆ其餘告訴人所陳各節亦無足採：
        告訴人於本院上訴審審理時所呈刑事告訴理由補充狀
          第三點，指摘稱「建章公司與億承公司」訂約之印鑑
          章（即發查卷60頁所示者），與建章公司之印鑑章不
          符，亦與「建章公司與松霖公司」簽約之印章不符（
          即發查卷205頁所示者 ）。惟觀之本件工程，建章公
          司係向榮工處承包「西濱快速道路ＷＨ０六標新建工
          程橋樑下構鋼板樁打拔工程」後，再將其下部結構鋼
          筋及鋼板樁工程轉包予被告所經營之松霖公司，建章
          公司依契約仍須按月向榮工處報價，即按月提出估價
          單及鋼軌樁（計價）數量統計表，而上開報表均須蓋
          用建章公司之大小章，此有建章公司89年12月至90年
          3月間所提出之估價單及建章公司鋼軌樁（計價）數
          量統計表在卷可參（發查卷93至108頁），而上開報
          表均須蓋用建章公司之大小章，此大小章即是「建章
          公司與松霖公司工程合約書」上之大小章，準此，丙○○自不可能將上開大小章交給被告使用至明，何況
          丙○○亦係以前開系爭租賃契約書上所蓋用之建章公
          司大小章與富鈺公司簽約，業如前述。自難以前開大
          小章不符，遽為被告不利之認定。退一步言，以前開
          建章公司均需按月向榮工處行文報備各種材料估價單
          及鋼軌樁數量之情形而言，足見丙○○對於轉包予被
          告後，被告每月究使用多少鋼軌（板）樁及來源，自
          應知悉明白，亦即被告依約應將工地使用之鋼板樁用
          量按月報價予丙○○，丙○○再轉報予榮工處始合理
          ，再衡以證人乙○○於偵查中亦證稱：（公司便章都
          是何人在保管？）都是丙○○。他每天都有到工地去
          等語（發查卷56頁背面），益徵丙○○理應知悉被告
          承包期間使用多少鋼軌（板）樁及其來源。其諉稱不
          知系爭租賃契約書云云，應屬卸責之詞。
        告訴人於本院上訴審審理時所呈刑事告訴理由補充狀
          第六點，指摘稱「證人黃偉享供述與卷證契約書不符
          ，蓋證人供稱：（為何不與甲○○之松霖公司簽約？
          ）因他要求發票開建章公司，故我們公司必須以建章
          公司為乙方。然觀之被告所提出之宇鋼公司與建章公
          司之契約書，內所附之票據乃是松霖公司所開出，故
          證人陳述與契約書內容大相逕庭，其證詞難予採信」
          云云，然觀諸上開契約書內所載者係「支票」（參發
          查卷33頁背面），顯與證人黃偉享所供之「發票」有
          異，參以本件被告之松霖公司與建章公司簽約後，被
          告至工地查看後，發現仍有前手即富鈺公司之部分鋼
          材留於現場，即徵得丙○○同意與富鈺公司簽訂系爭
          鋼板樁租賃契約，並以建章公司為契約之連帶保證人
          ，另由於工程所需鋼材仍有未足，被告乃再向常利公
          司續約租賃鋼板樁，並與宇鋼公司簽約租賃鋼板樁，
          因整個工程係由建章公司與榮工處簽約，為了節稅即
          以建章公司出名分別向常利公司、宇鋼公司簽訂租約
          此為丙○○事先知情且同意，有上開臺灣花蓮地方法
          院90年度訴字第17號給付工程款事件民事卷可參（該
          卷67、76至78、119頁），蓋報稅用之發票都開給建
          章公司了，身為負責人之丙○○欲辯稱不知此部分租
          約，亦不合情理。是告訴人據此主張證人黃偉享證詞
          不足採信，稽之上開說明，顯有誤會。
        告訴人於本院審理時所呈刑事陳述狀指摘稱「系爭租
          賃契約書之連帶保證人是丙○○個人並非建章公司，
          因此本件應審酌丙○○個人是否授權被告簽約而非建
          章公司是否授權」。惟由前述被告承包建章公司之西
          濱快速道路ＷＨＯ六標工程下部結構鋼筋及鋼板樁工
          程後，即積極承租鋼板樁以施工，並於約一星期之時
          間，持系爭建章公司大小章分別與常利公司、宇鋼公
          司及富鈺公司訂定上開鋼板樁租賃契約及丙○○為使
          被告承包建章公司之工程得以順利施工而授權被告於
          前述租賃契約中使用建章公司大小章，雖被告於系爭
          租賃契約中，連帶保證欄人係書寫為丙○○個人下蓋
          丙○○及建章公司章，與與常利公司、宇剛公司間之
          契約均係以建章公司為契約當事人下蓋建章公司及丙○○印章不同，然再參酌前述丙○○對於系爭租賃契
          約內容應為知悉而於當時並未質疑，且於前述臺灣花
          蓮地方法院90年度訴字第17號、臺灣高等法院花蓮分
          院90年度上字第92號民事案件審理時出庭，但就本案
          「連帶保證人」相關爭點，並未有任何相關之陳述等
          事實以觀，亦應認為丙○○應有授權被告於系爭租賃
          契約授權被告使用丙○○印章。
      ｇ至告訴人遞狀聲請公訴人傳喚證人丙○○及乙○○到院
        詰問，本院依告訴人所陳報之地址及證人之住所傳喚，
        惟均未到庭，證人乙○○並經拘提無著，且證人丙○○
        自90年8月出境後即滯留國外 ，此有法務部－入出境資
        訊連結作業一紙附於本院卷可稽，證人丙○○及乙○○
        二人均已無從傳喚調查，併此敘明。
    ４綜上所述，本件依檢察官所舉之證據，尚難使本院得確信
      其所指被告上開偽造文書等犯行為真實之程度，而有合理
      性懷疑之存在，致使無從形成被告有罪之確信，根據「罪
      證有疑，利於被告」之證據法則，即不得遽為不利被告之
      認定。此外，復查無其他積極證據足資證明被告有何檢察
      官所指之犯行，被告犯罪即屬不能證明，參諸上開判例意
      旨，自應為被告無罪之諭知。
三、原審因以不能證明被告犯罪，而為被告無罪之判決，並無不
    當，檢察官上訴意旨仍執前詞指摘原判決不當，核無理由，
    應予駁回。
四、被告經合法傳喚，無正當之理由不到庭，爰不待其陳述逕行
    判決。
五、臺灣嘉義地方法院檢察署聲請合併審判部分（93年度偵字第
    7172號，於原審併辦時案號為93年度偵字第1152號），因本
    案諭知無罪部分，自難認有裁判上一罪之關係，宜退回由檢
    察官另行偵辦。
六、適用法條：
    刑事訴訟法第368條、第371條。
本案經檢察官吳忠賢到庭執行職務。
中    華    民    國    97    年    12    月    3     日
                  刑事第三庭    審判長法  官  陳義仲
                                      法  官  宋明中
                                      法  官  蔡勝雄
以上正本證明與原本無異。
檢察官如不服本判決，應於收受送達後10日內向本院提出上訴書
，其未敘述上訴理由者，並得於提起上訴後10日內向本院補提理
由書。
                                      書記官  汪姿秀
中    華    民    國    97    年    12    月    3     日


司法院資訊處製作；財團法人民間司法改革基金會備份。
